【裁判字號】    97,上易,248
【裁判日期】    970812
【裁判案由】    違反著作權法等
【裁判全文】
臺灣高等法院臺南分院刑事判決         97年度上易字第248號
上  訴  人  臺灣臺南地方法院檢察署檢察官
被      告  甲○○
上列上訴人因被告違反著作權法等案件，不服臺灣臺南地方法院
九十六年度易字第一七五Ｏ號中華民國九十七年三月十二日第一
審判決（起訴案號：臺灣臺南地方法院檢察署九十六年度偵字第
一七三八號），提起上訴，本院判決如下：
    主  文
上訴駁回。
    理  由
一、本件公訴意旨略以：被告甲○○明知「雙人枕頭」、「風飛
    沙」、「月圓思情」、「情難斷夢袂醒」、「男人情女人心
    」、「春天那會這呢寒」等六首歌曲係丙○○○○○○○○○○○，受上開歌曲音樂著作財產權人專屬授權代為管理之
    音樂著作，未經該會之授權及同意，不得公開演出上開音樂
    著作，甲○○竟未獲得該會之授權或同意，於不詳之時間向
    不詳之人取得偽造之「丙○○○○○○○○○○○公開演出
    授權證書」四張（機號分別為0000000、0000000、0000000
    、00000000）後，連同灌錄有上開歌曲之伴唱機（機號分別
    為B0000000、G0000000、B0000000、G0000000）及點歌本一
    本、遙控器等物以收益金額與五五分帳之方式出租與不知情
    之康金明，置於臺南縣鹽水鎮○○路一號康金明所管理之「
    千妮練歌場」，供不特定之消費者以每曲新臺幣（下同）二
    十元投入投幣機選曲後，播放前開六首歌曲，讓消費者以歌
    唱之方式，公開演出上開音樂著作，嗣於民國九十四年九月
    二十八日十七時十五分許，警方持臺灣臺南地方法院所核發
    之搜索票前往上開「千妮練歌場」當場查扣前揭伴唱機四台
    （應為扣押四台，其中三台代保管，非僅扣案一台）、點歌
    本一本、遙控器一個及偽造之「丙○○○○○○○○○○○
    公開演出授權證書」四張等物。案經丙○○○○○○○○○○○告訴後，認為被告甲○○涉有著作權法第九十二條及刑
    法第二百十六條行使第二百十二條偽造特種文書罪嫌。
二、按犯罪事實應依證據認定之，無證據不得認定犯罪事實；不
    能證明被告犯罪者，應諭知無罪之判決，刑事訴訟法第一百
    五十四條第二項、第三百零一條第一項分別定有明文。而為
    貫徹無罪推定原則，檢察官對於被告之犯罪事實，應負實質
    舉證責任。檢察官舉證責任之內涵，除應盡提出證據之形式
    舉證責任外，尚應指出其證明之方法，用以說服法院，使法
    官確信被告犯罪構成事實之存在。此指出其證明之方法，應
    包括指出調查之途徑，與待證事實之關聯及證據之證明力等
    事項（最高法院九十一年四月三十日九十一年度第四次刑事
    庭會議決議要旨一參照）。而告訴人之告訴，係以使被告受
    刑事訴追為目的，是其陳述是否與事實相符，仍應調查其他
    證據，以資審認；因此告訴人之指訴，須無瑕疵可指，且就
    其他方面調查，又與事實相符，始足採為認定犯罪事實之憑
    證（最高法院五十二年台上字第一三○○號刑事判例意旨參
    照）。
三、起訴意旨認為被告涉有前開犯行，係以被告甲○○之陳述，
    告訴代理人丁○○、林朝明及郭世明之指訴，證人乙○○及
    康金明之證述，音樂著作著作財產權專屬授權委託管理契約
    書三份、千妮練歌場現場蒐證照片四張、九十六年二月九日
    偵查中拍攝之扣案著作權人聯合總會公開演出照片三張以及
    扣案伴唱機一台、點歌本一本、遙控器一個及偽造之「丙○○○○○○○○○○○公開演出授權證書」四張等等證據資
    料，作為主要依據。訊據被告甲○○堅決否認有何前開犯行
    ，辯稱：「我購買伴唱機租給別人營業已經有九年多，一開
    始公開演出授權證書是附在伴唱機一併賣出，最近這幾年才
    改成要額外買公開演出授權證書，我都是向告訴人買，沒有
    向其他的業者買過，但是告訴人有許多不同的業務員在外面
    推銷，我也是向不同的業務購買，發生問題公開演出授權證
    書是江富福介紹的，購買的時候江富福也有在場，那位李姓
    業務員我只有接觸過一次，我是花錢買的，並不知道買到假
    的，而且我們購買時是看權利存續期間，公開演出授權證書
    其他部分就沒有注意到。」等語，並提出其於九十四年十二
    月十九日購買公開演出授權證書之收據為證（見偵查卷第二
    十頁，乃此年度之公開演出授權證書）。
四、經查：扣案伴唱機四台、點歌本一本、遙控器及丙○○○○○○○○○○○公開演出授權證書四張（以下稱系爭公開演
    出授權證書）乃於臺南縣鹽水鎮○○路一號證人康金明所管
    理之「千妮練歌場」所扣押（見警卷第二七頁，偵查卷第四
    一至四四頁之照片）。而上開系爭公開演出授權證書乃被告
    甲○○所購買交由康金明營業使用，業據證人康金明證述明
    確（見警卷第十二至十五頁，偵查卷第七九至八一頁），並
    有現場蒐證照片四張在卷可稽（見警卷第二八至二九頁）。
    而公開演出授權證書之有權製作人乃丙○○○○○○○○○○○製作，系爭公開演出授權證書乃屬偽造，有告訴代理人
    丁○○、林朝明及郭世明證述屬實（見警卷第十九至二一頁
    ，偵查卷第十六至十九、五一至五二頁），並提出音樂著作
    財產權證明文件等資料在卷可考（見警卷第三三至四七頁，
    公開演出授權證書原件見偵查卷第四五頁），上開事實為被
    告甲○○所不爭執，已可認定系爭公開演出授權證書確屬偽
    造，並由被告甲○○交付證人康金明營業使用。是本件所應
    審究者，即為被告甲○○交付之系爭公開演出授權證書來源
    為何，且其是否知悉係屬偽造。
五、經查：
(一)、證人乙○○證述未曾賣予被告甲○○系爭公開演出授權證書
    （見警卷第八至十一頁，偵查卷第十六至十九頁），此與被
    告甲○○事後已更正表示系爭公開演出授權證書並非向證人
    乙○○所購買之陳述一致（見偵查卷第十八頁）。至於被告
    甲○○於警詢時雖稱公開演出授權證書是向證人乙○○所購
    買，惟被告甲○○於原審陳稱一開始公開演出授權證書是與
    伴唱機併同出售，是其於警詢時認知是向「喬大電機」之負
    責人即證人乙○○所購買，僅屬其陳述不夠精確，不能認為
    被告甲○○陳述前後有所矛盾，亦不能以被告甲○○之陳述
    記憶略有出入，遽認其涉有本件犯行。
(二)、證人江富福於原審審理時證稱：「我曾因為向證人乙○○以
    一張三千五百元的價格，買到假的公開演出授權證書被偵查
    ，後來有不起訴，我當時買到假的我也看不出來。是有一位
    李姓業務員於電話中自稱證人乙○○的業務員，表示可以賣
    給我公開演出授權證書，我表示我已經買過了，不過有一個
    同行要買，可以代為介紹，我便介紹被告甲○○。被告甲○○與該名業務買賣時我有在場，不過我不知道他們買賣幾張
    ，價格多少。」等語（見原審卷第二十至二二頁），於本院
    審理時，亦為相同之證述。（見本院九十七年七月二十九日
    審判筆錄）核與被告甲○○供稱系爭公開演出授權證書係向
    自稱為「喬大電機」之李姓業務員所購得相符。足證本件系
    爭偽造之公開演出授權證書，為被告甲○○向自稱係「喬大
    電機」業務員之李姓男子所購得應屬無誤。
(三)、「喬大電機」之負責人即證人乙○○於本院審理時具結證稱
    ，「喬大電機」為系爭公開演出授權證書在臺南地區之代理
    商，但因業績之壓力，伊除販賣真正之公開演出授權證書外
    ，同時也偽造公開演出授權證書加以販賣。（見本院九十七
    年七月二十九日審判筆錄）因此證人乙○○於警詢時陳述：
    「我所申辦的公開演出授權證書都有雷射標籤」云云（見警
    卷第十頁倒數第七行），並非事實。乙○○確實曾因偽造九
    十三年度亦即系爭公開演出授權證書年度之公開演出授權證
    書，經原審法院以其犯行使偽造私文書罪，以九十六年度簡
    字第四三一號判處有期徒刑六月確定（見原審卷第三十至三
    六頁）。而被告甲○○知悉「喬大電機」為系爭公開演出授
    權證書在臺南地區之代理商，其因信賴代理商所販賣者必無
    偽造之情事，而向自稱該公司之李姓業務員購得系爭公開演
    出授權證書，乃屬事理之常。況代理商「喬大電機」本身尚
    且偽造公開演出授權證書販賣，苟被告甲○○直接向證人乙○○購買，都難保不會購得偽造之公開演出授權證書。故尚
    難苛責被告甲○○能清楚明辯所購買之公開演出授權證書是
    否為偽造。被告甲○○辯稱不知系爭公開演出授權證書為偽
    造等語，並非全然不可採信。
(四)、稽之證人江富福之證詞可以得知，系爭公開演出授權證書所
    在年度，證人乙○○雖稱當時已無販賣公開演出授權證書權
    限，但證人江富福仍向證人乙○○買得證人乙○○所偽造之
    公開演出授權證書，且證人江富福當時並無資訊得以比較真
    偽，因而受騙，益可證明系爭公開演出授權證書所在年度，
    確實有來源不明之偽造公開演出授權證書充斥市面，且因每
    年使用之公開演出授權證書樣版不同，難以比較用以辨認真
    偽，亦即，長期購買者當時已無從比較知悉所購得公開演出
    授權證書之真偽。又證人江富福當時與被告甲○○乃朋友關
    係，別無素怨，其又無從知悉李姓業務員所販賣公開演出授
    權證書乃屬偽造，是證人江富福居間使被告甲○○向李姓業
    務員購買系爭公開演出授權證書，自係信賴李姓業務員所賣
    出者應屬真正；則被告甲○○信賴證人江富福居間介紹，並
    以歷來之相當價格購買，其買入系爭公開演出授權證書之時
    ，當係確信所購買系爭公開演出授權證書為真正，佐以常情
    ，自無可能花相同價錢購買偽造公開演出授權證書之理，被
    告甲○○辯稱應係受李姓業務員之騙，當屬可採。至於被告
    甲○○雖對系爭公開演出授權證書上發行日期與權利存續日
    期之瑕疵未能發現，但不能以買受人即被告甲○○自身未盡
    其檢查義務，反面推論未盡檢查義務者即可斷定有知悉系爭
    公開演出授權證書確屬偽造之嫌。
六、綜上所述，依據起訴意旨所指之證據資料，被告甲○○確實
    並非向證人乙○○購買系爭偽造公開演出授權證書，而是經
    由證人江富福居間向李姓業務員，以相當價格購得。其次，
    系爭公開演出授權證書所在年度確實有偽造版本於市面上流
    通，且告訴人公開演出授權證書之版本每年不盡相同，長期
    購買者別無判定真偽之管道可供諮詢。被告甲○○信任其友
    人之居間，並信任其已用相當價格購買，所買得之系爭公開
    演出授權證書自屬真正之抗辯，確可憑信。此外，復查無其
    他積極證據足證被告甲○○有明知系爭公開演出授權證書確
    屬偽造，則被告甲○○即無據以行使偽造特種文書暨因而觸
    犯著作權法第九十二條之可能，揆諸前開說明，被告甲○○
    前開被訴之罪，即屬不能證明，本件既不能證明被告甲○○
    有犯罪之故意，自應諭知無罪之判決。
七、原判決以無積極證據足資證明被告犯有著作權法第九十二條
    、刑法第二百十六條、第二百十二條之行使偽造特種文書罪
    ，而為無罪之諭知。本院經核原判決認事用法，並無違誤。
    公訴人上訴意旨，認被告之行為應成立上開之罪，指摘原判
    決諭知被告無罪為不當，請求撤銷改判云云。依上所述，為
    無理由，應予駁回。
據上論結，應依刑事訴訟法第三百六十八條，判決如主文。
本案經檢察官曾銘芳到庭執行職務。
中    華    民    國    97    年    8     月    12    日
                  刑事第六庭    審判長法  官  蔡崇義
                                      法  官  董武全
                                      法  官  曾文欣
以上正本證明與原本無異。
不得上訴。
                                      書記官  李育儒
中    華    民    國    97    年    8     月    13    日


司法院資訊處製作；財團法人民間司法改革基金會備份。
